---
title: "Distribución Normal"
author: "Javier Cara"
date: "Noviembre-Diciembre 2018"
output:
  html_document:
    number_sections: true
    toc: true
    toc_float: true
    theme: flatly
    highlight: tango
---

```{r setup, include=FALSE}
knitr::opts_chunk$set(echo = TRUE)
```

# El histograma

## Datos

Datos procedentes de http://jse.amstat.org/v11n2/datasets.heinz.html

```{r}
d <- read.table("body.dat.txt")
```

Las últimas columnas son:

- Columna 22:    Age (years)
- Columna 23:    Weight (kg)
- Columna 24:    Height (cm)
- Columna 25:    Gender (1 - male, 0 - female)

```{r}
# peso
altura = d[,24]
# peso de los hombres
alturaH = altura[d[,25] == 1]
```

## Histograma en frecuencias absolutas

```{r}
h = hist(alturaH, freq = T, labels = T, ylim = c(0,80))
```

```{r}
str(h)
```


- Número de hombres con una altura entre 170 y 175 cm:

```{r}
h$counts[4]
```


- Número de hombres con una altura menor de 180 cm:

```{r}
sum(h$counts[1:5])
```

## Histograma en frecuencias relativas

```{r}
hist(alturaH, freq = F, labels = T, ylim = c(0,0.08))
```

- Las frecuencias relativas son las frecuencias absolutas entre el numero total de datos:

```{r}
( fr = h$counts / sum(h$counts) )
```

- La altura del intervalo *i* (clase) es:

```{r}
round( fr/5, 3) # dividimos por la longitud del intervalo, porque el area del histograma es 1
```

- Proporción de hombres con una altura entre 170 y 175 cm:

```{r}
h$counts[4] / sum(h$counts)
```

- Proporción de hombres con una altura menor de 180 cm:

```{r}
sum(h$counts[1:5]) / sum(h$counts)
```

- El area de todo es histograma es 1:

```{r}
sum(h$counts[1:9]) / sum(h$counts)
```


## Aproximación del histograma con una curva continua

```{r}
hist(alturaH, freq = F, ylim = c(0,0.07))
lines(density(alturaH))
```

## Aproximación del histograma con la distribución normal

Vamos a utilizar una curva continua con ecuación conocida:

$$
f(x) = \frac{1}{\sigma \sqrt{2\pi}}e^{-\frac{1}{2\sigma^2}(x-\mu)^2}
$$

donde $\mu =  media(x)$, $\sigma =  varianza(x)$.

```{r}
hist(alturaH, freq = F, ylim = c(0,0.07))
lines(density(alturaH))
mu = mean(alturaH)
sigma = sd(alturaH)
curve(dnorm(x, mu, sigma), add = T, col = "red", lwd=2)
```


```{r}
# proporción de hombres con una altura menor de 180
pnorm(180, mean = mu, sd = sigma)
```

La aproximación es buena.

```{r}
# proporción de hombres con una altura entre 170 y 175
(p = pnorm(c(175,170), mean = mu, sd = sigma))
```

```{r}
p[1] - p[2]
```

- El área bajo la curva de la distribución normal es 1:

```{r}
pnorm(200, mu, sigma)
```

# La distribución normal

## Definición

La función de densidad de la distribución normal se define como:

$$
f(x) = \frac{1}{\sigma \sqrt{2\pi}}e^{-\frac{1}{2\sigma^2}(x-\mu)^2}
$$

donde $\mu =  media(x)$, $\sigma =  varianza(x)$. Esta función permite calcular probabilidades:

$$
P(X < a) = \int_{-\infty}^a f(x) dx
$$

$$
P(a < X < b) = \int_{a}^b f(x) dx = \int_{-\infty}^b f(x) dx - \int_{-\infty}^a f(x) dx = P(X < b) - P(X < a)
$$


## Parámetros de la distribución normal


```{r}
curve(dnorm(x, 0, 1), from = -5, to = 5, ylab = "f(x)", ylim = c(0,0.6))
```


```{r}
curve(dnorm(x, 0, 1), from = -5, to = 5, ylab = "f(x)", ylim = c(0,0.6))
curve(dnorm(x, 2, 1), from = -5, to = 5, add = T, col = "blue")
curve(dnorm(x, -1, 1), from = -5, to = 5, add = T, col = "red")
legend("topleft", legend = c("dnorm(x, 0, 1)","dnorm(x, 2, 1)","dnorm(x, -1, 1)"), col = c("black","blue","red"), lty = 1, lwd = 1)
```


```{r}
curve(dnorm(x, 0, 1), from = -5, to = 5, ylab = "f(x)", ylim = c(0,0.6))
curve(dnorm(x, 0, 2), from = -5, to = 5, add = T, col = "blue")
curve(dnorm(x, 0, 0.7), from = -5, to = 5, add = T, col = "red")
legend("topleft", legend = c("dnorm(x, 0, 1)","dnorm(x, 0, 2)","dnorm(x, 0, 0.7)"), col = c("black","blue","red"), lty = 1, lwd = 1)
```

## Cálculo de probabilidades

La longitud de ciertos tornillos X se modela como una distribución normal de media 30 mm y desviación típica 0.2 mm. Se aceptan como válidos aquellos que cumplen 29.5 < X < 30.3. Calcular:

1. Proporción de tornillos no aceptables por cortos.
2. Proporción de tornillos no aceptables por largos.
3. Proporción de tornillos válidos.

*SOLUCIÓN*

```{r}
# Apartado 1
pnorm(29.5, mean = 30, sd = 0.2)
```

```{r}
# Apartado 2
pnorm(30.4, mean = 30, sd = 0.2, lower.tail = F)
```

```{r}
# también
1 - pnorm(30.4, mean = 30, sd = 0.2)
```

```{r}
# Apartado 3
(p = pnorm(c(29.5,30.4), mean = 30, sd = 0.2))
```

```{r}
p[2] - p[1]
```

## La distribución N(0,1)

**Teorema**

Si $X \sim N(\mu,\sigma)$ entonces $Z = \frac{X-\mu}{\sigma} \sim N(0,1)$


**Consecuencia**

$$
P \left( X < a \right) = P \left( \frac{X-\mu}{\sigma} \leq \frac{a-\mu}{\sigma} \right) = P \left( Z \leq \frac{a-\mu}{\sigma} \right)
$$

```{r}
# X ~ N(5,3)
pnorm(7.5, mean = 5, sd = 3)
```

```{r}
# Z = (X-5)/3 ~ N(0,1)
pnorm((7.5-5)/3, mean = 0, sd = 1)
```

## Generacion numeros aleatorios en la N(0,1)

- El número de datos que se generan (aleatoriamente) en el intervalo [a,b] es proporcional al área de la N(0,1) en el intervalo [a,b]:

```{r}
set.seed(543)
x = rnorm(300,0,1)
hist(x, labels = T, ylim = c(0,80))
```

- Podemos comprobarlo superponiendo la N(0,1) al histograma:

```{r}
hist(x, freq = F)
curve(dnorm(x,0,1), add = T)
```

## Suma de variables normales

TEOREMA

Sean $X_1 \sim N(\mu_1, \sigma_1)$ y $X_2 \sim N(\mu_2, \sigma_2)$. Se tiene que:

$$
X_1 + X_2 \sim N(\mu_1 + \mu_2, \sqrt{\sigma_1^2 + \sigma_2^2})
$$

```{r}
mu1 = -1
sigma1 = 3
mu2 = 2
sigma2 = 4
# simulamos
set.seed(553)
n = 1000
X1 = rnorm(n,mu1,sigma1)
X2 = rnorm(n,mu2,sigma2)
suma = X1 + X2
hist(suma, freq = F)
curve( dnorm(x, mean = mu1+mu2, sd = sqrt(sigma1^2 + sigma2^2)), add = T, col = "red")
```


## El Teorema Central del Límite

**Teorema 1**

Si tenemos *n* variables aleatorias que tienen la misma función de densidad, entonces la suma de esas variables tiene distribución normal (conforme $n \rightarrow \infty$).

EJEMPLO

```{r}
# n variables con distribución uniforme
y = runif(1000)
hist(y, freq = F)
```


```{r}
n = 5
y = rep(0,1000)
for (i in 1:n){
  y = y + runif(1000)
}
hist(y, freq = F)
curve(dnorm(x, mean = mean(y), sd = sd(y)), add = T, col = "red", lwd = 2)
```

```{r}
n = 50
y = rep(0,1000)
for (i in 1:n){
  y = y + runif(1000)
}
hist(y, freq = F)
curve(dnorm(x, mean = mean(y), sd = sd(y)), add = T, col = "red", lwd = 2)
```

**Teorema 2**

Si tenemos *n* variables aleatorias $X_1, X_2, \ldots, X_n$ que tienen la misma función de densidad con $E(X_i) = \mu$ y $Var(X_i) = \sigma^2$, y definimos la variable $\bar X = \frac{X_1 + X_2 + \cdots + X_n}{n}$, entonces se cumple que $\frac{\bar{X} - \mu}{\sigma/\sqrt{n}} \sim N \left( \mu, \frac{\sigma}{\sqrt{n}} \right)$.

EJEMPLO

```{r}
# media y desviacion tipica de la distribucion uniforme (teoria)
mu = 1/2
sigma = sqrt(1/12)
# por ejemplo, en una simulacion
xi = runif(1000)
data.frame(teoria = c(mu, sigma), simulacion = c(mean(xi), sd(xi)), row.names = c("mu", "sigma"))
```

```{r}
n = 50
x = rep(0,1000)
for (i in 1:n){
  x = x + runif(1000)
}
x_media = x / n
hist(x_media, freq = F)
curve(dnorm(x, mean = mu, sd = sigma/sqrt(n)), add = T, col = "red", lwd = 2)
```

# Comprobación gráfica de la normalidad

## Histograma

```{r}
hist(alturaH, freq = F, ylim = c(0,0.07))
curve(dnorm(x, mean = mean(alturaH), sd = sd(alturaH)), add = T, col = "red", lwd=2)
```

## Gráfico probabilista normal (Q-Q plot)

```{r}
qqnorm(alturaH)
qqline(alturaH, col = "red", lwd = 2)
```

- Sample Quantiles: son los datos ordenados, de menor a mayor.

```{r}
SampleQ = sort(alturaH)
```

- Theoretical Quantiles: son los cuantiles de la N(0,1) correspondientes a $(i-0.5)/n$, donde *n* es el número de datos, $i=1,2,\cdots,n$.

```{r}
n = length(alturaH)
i = 1:n
q = (i-0.5)/n
TheoreticalQ = qnorm(q)
```

- Se representa TheoreticalQ *vs* sampleQ.

```{r}
plot(TheoreticalQ,SampleQ)
```

- Según la ayuda de R, *qqline()* pasa por el primer y tercer cuartil.

```{r}
plot(TheoreticalQ,SampleQ)

# qqline
x1 <- qnorm(0.25)
x2 <- qnorm(0.75)
y1 <- quantile(alturaH, 0.25)
y2 <- quantile(alturaH, 0.75)
b = (y2-y1)/(x2-x1) # pendiente
a = y1 - b*x1 # y1 = a + b*x1
abline(a,b, col = "red", lwd = 2) # y = a + b*x
```




