---
title: "Estimacion"
author: "Javier Cara"
date: "Noviembre-Diciembre 2018"
output:
  html_document:
    number_sections: true
    toc: true
    toc_float: true
    theme: flatly
    highlight: tango
---

```{r setup, include=FALSE}
knitr::opts_chunk$set(echo = TRUE)
```

# Población y muestra

- Tenemos los siguientes datos:

```{r}
d <- read.table("body.dat.txt")
# peso
altura = d[,24]
# peso de los hombres
alturaH = altura[d[,25] == 1]
```

- con media y desviación típica:

```{r}
mean(alturaH)
```

```{r}
sd(alturaH)
```

- Supongamos que *body.dat.txt* contiene los datos de todos los alumnos de una universidad. 
- Supongamos que no tenemos acceso a estos datos. 
- Para poder analizar la altura de los varones de esta universidad vamos un día a dicha universidad y medimos a 8 varones elegidos al azar:

```{r}
set.seed(3)
( muestra = sample(alturaH, size = 8, replace = F) )
```

- El objetivo es calcular la proporción de hombres de la universidad con una altura inferior a 180 cm.

# Modelo estadístico

- Para responder a nuestra pregunta utilizamos un modelo estadístico:

1. Consideramos un modelo probabilístico para la altura. Sea la variable aleatoria *X: altura de un alumno varón*, con distribución de probabilidad:

$$
X \sim N(\mu,\sigma)
$$

2. Consideramos que la muestra es un conjunto de 8 variables aleatorias independientes con igual distribución:

$$
muestra: \{X_1, X_2, \cdots, X_8 \}, \quad X_i \sim N(\mu,\sigma)
$$

3. Los datos numéricos que hemos obtenido con los 8 alumnos son una *realización* de las variables aleatorias

## Estadísticos y su distribución en el muestreo

- Se llama **estadístico** (y se representa con T) a cualquier valor calculado con la muestra, $T = T(X_1, X_2, \cdots, X_8)$. Por ejemplo:

$$
T_1 = max(X_1, X_2, \cdots, X_8)
$$

$$
T_2 = \frac{X_1 + X_2 + \cdots + X_8}{8}
$$


$$
T_3 = \sqrt{X_1^2 + X_2^2 + \cdots + X_8^2}
$$

- Los estadísticos son variables aleatorias. Su distribución se llaman **distribuciones en el muestreo**.

```{r}
set.seed(3)
# distribución en el muestreo del estadístico T = max(X1, X2,..., X8)
num_rep = 1000
max_dm = rep(0,num_rep)
for (i in 1:num_rep){
  muestra_i = sample(alturaH, size = 8, replace = T)
  max_dm[i] = max(muestra_i)
}
hist(max_dm, freq = F)
```

TEOREMA

Sea $X \sim N(\mu,\sigma)$, y sea $\{X_1, X_2, \cdots, X_n \}$ una muestra de $X$. La distribución en el muestreo del estadístico media muestral es:

$$
\frac{X_1 + X_2 + \cdots + X_n}{n} \sim N \left( \mu, \frac{\sigma}{\sqrt{n}} \right)
$$

```{r}
set.seed(3)
# distribución en el muestreo del estadístico T = mean(X1, X2,..., X8)
num_rep = 1000
media_dm = rep(0,num_rep)
for (i in 1:num_rep){
  muestra_i = sample(alturaH, size = 8, replace = T)
  media_dm[i] = mean(muestra_i)
}
hist(media_dm, freq = F)
curve(dnorm(x, mean =  mean(alturaH), sd =  sd(alturaH)/sqrt(8)), add = T, col = "red", lwd = 2 )
```

# Estimación de los parámetros.

## Estimación puntual

- Hemos considerado que la altura de los varones tiene distribución $X \sim N(\mu, \sigma)$. 
- Nuestro objetivo es calcular $Pr(X \leq 180)$
- Para ello necesitamos conocer $\mu$ y $\sigma$.
- Nuestros datos son la muestra, luego tenemos calcularlos (estimarlos) a partir de la muestra:

TEOREMA

Los estimadores de $\mu$ y $\sigma$ son:

$$
\hat \mu = \bar X, \text{ donde } \bar X = \frac{\sum \limits_{i=1}^n X_i}{n}
$$

$$
\hat \sigma = S, \text{ donde } S^2 = \frac{\sum \limits_{i=1}^n (X_i - \bar X)^2}{n-1}
$$

- Según nuestra muestra, los valores que toman los estimadores son:

```{r}
# estimador de mu
( mu_e = mean(muestra) )
```

```{r}
# estimador de sigma
( sd_e = sd(muestra) )
```

## Distribución en el muestreo de los estimadores

TEOREMA

La distribución en el muestreo de los estimadores de $\mu$ y $\sigma$ es:

$$
\bar X \sim N \left( \mu, \frac{\sigma}{\sqrt{n}} \right)
$$

$$
\frac{\bar X - \mu}{S/\sqrt{n}} \sim t_{n-1}
$$

$$
\frac{(n-1)S^2}{\sigma^2} \sim \chi^2_{n-1}
$$

- $t_{n-1}$ es la distribución t-student con n-1 grados de libertad:

```{r}
n = 8
curve(dt(x, df = n-1), add = F, from = -4, to = 4)
curve(dnorm(x, 0, 1), add = T, col = "blue")
legend("topleft", legend = c("t7","N(0,1)"), col = c("black","blue"), lty = 1)
```

- $chi^2_{n-1}$ es la distribución chi-cuadrado con n-1 grados de libertad:

```{r}
n = 8
curve(dchisq(x, df = n-1), add = F, from = 0, to = 30)
```


## Estimación por intervalos

Además de proporcionar un valor para los parámetros, es útil proporcionar un intervalo de valores con alta probabildad de contener al valor estimado. Esto nos da idea de la precisión de la estimación del parámetro.

### Intervalo de confianza para la media

- En una t-student con 7 grados de libertad se cumple:

```{r}
qt(0.025, df = 7)
```

```{r}
qt(0.975, df = 7)
```

- Por tanto, como el estimador de $\mu$ tiene distribución t-student:

$$
\frac{\bar X - \mu}{S/\sqrt{n}} \sim t_{n-1} \Rightarrow Pr \left( -2.36 \leq \frac{\bar X - \mu}{S/\sqrt{8}} \leq 2.36 \right) = 0.95
$$

- Despejando

$$
Pr \left( \bar X - 2.36\frac{S}{\sqrt{8}} \leq \mu  \leq \bar X + 2.36\frac{S}{\sqrt{8}} \right) = 0.95
$$

- con los datos de la muestra obtenemos el intervalo de confianza (95%):

```{r}
n = 8
c(mean(muestra) + qt(0.025, df = n-1)*sd(muestra)/sqrt(n), mean(muestra) + qt(0.975, df = n-1)*sd(muestra)/sqrt(n))
```

### Intervalo de confianza para la varianza

- En una chi-cuadrado con 7 grados de libertad se cumple:

```{r}
qchisq(0.025, df = 7)
```

```{r}
qchisq(0.975, df = 7)
```

- Por tanto, como el estimador de $\sigma^2$ tiene distribución chi-quadrado:

$$
\frac{(n-1)S^2}{\sigma^2} \sim \chi^2_{n-1} \Rightarrow Pr \left( 1.69 \leq \frac{7S^2}{\sigma^2} \leq 16.01 \right) = 0.95
$$

- Despejando

$$
Pr \left( \frac{7S^2}{16.01} \leq \sigma^2  \leq \frac{7S^2}{1.69} \right) = 0.95
$$

- con los datos de la muestra obtenemos el intervalo de confianza (95%):

```{r}
n = 8
c((n-1)*var(muestra)/qchisq(0.975, df = n-1), (n-1)*var(muestra)/qchisq(0.025, df = n-1) )
```

# Ejemplo

La resistencia a compresión (N/mm2) de 15 probetas de hormigón elegidas al azar es:

40.15, 65.10, 49.50, 22.40, 38.20, 60.40, 43.40, 26.35, 31.20, 55.60, 47.25, 73.20, 35.90, 45.25, 52.40

Suponiendo que la resistencia a compresión del hormigón tiene distribución normal, calcular un intervalo de confianza (99%) para la resistencia media y la varianza de la resistencia.

1. Datos

```{r}
muestra = c(40.15, 65.10, 49.50, 22.40, 38.20, 60.40, 43.40, 26.35, 31.20, 55.60, 47.25, 73.20, 35.90, 45.25, 52.40)
```

2. Modelo

X = "resistencia a compresión del hormigón", $\ X \sim N(\mu, \sigma)$

3. Intervalo de confianza para $\mu$:

```{r}
n = 15
c(mean(muestra) + qt(0.01/2, df = n-1)*sd(muestra)/sqrt(n), mean(muestra) + qt(1-0.01/2, df = n-1)*sd(muestra)/sqrt(n))
```

4. En R, este intervalo se puede calcular directamente con la función *t.test()*:

```{r}
t.test(muestra, conf.level = 0.99)
```

5. Intervalo de confianza para $\sigma^2$:

```{r}
n = 15
c((n-1)*var(muestra)/qchisq(1-0.01/2, df = n-1), (n-1)*var(muestra)/qchisq(0.01/2, df = n-1) )
```

# Inferencia sobre proporciones

## Introduccion

- Se ha realizado una encuesta a 400 personas elegidas al azar para estimar la proporción p de
votantes de un partido político. El resultado ha sido:
    - SI: 220
    - NO: 180
- Se desea estimar la proporción de votos que va a obtener dicho partido.

## Modelo estadístico para proporciones

$$
muestra = \{X_1, X_2, \cdots, X_{400} \}
$$
$$X_i = 0, Pr(X_i = 0) = 1-p \\
X_i = 1, Pr(X_i = 1) = p$$
- Este modelo se denomina Bernouilli de parámetro p.

## Estimación puntual de la proporción

TEOREMA

Sea $\{X_1, X_2, \cdots, X_{400} \}$ una muestra donde $X_i \sim Bernouilli(p)$. Si hay $n_1$ "unos" y $n_0$ "ceros" enla muestra, entonces el estimador de p es

$$
\hat p = \frac{n_1}{n_0 + n_1} = \frac{n_1}{n}
$$

- Con los datos numéricos, la estimación de la proporción de votos para el partido político es

```{r}
n0 = 180
n1 = 220
n = n0 + n1
( p_e = n1/n )
```


## Distribución en el muestreo del estimador de la proporción

TEOREMA

La distribución en el muestreo del estimador de *p* es:

$$
\hat{p} \sim N \left( p, \sqrt{\frac{\hat{p}(1-\hat{p})}{n}}  \right)
$$

## Intervalo de confianza

$$
\frac{\hat{p} - p}{ \sqrt{\frac{\hat{p}(1-\hat{p})}{n}} } \sim N(0,1) \Rightarrow Pr \left( z_a \leq \frac{\hat{p} - p}{ \sqrt{\frac{\hat{p}(1-\hat{p})}{n}} } \leq z_b \right) = 1-\alpha
$$

```{r}
# zb (por simetría, za = -zb)
alfa = 0.05
qnorm(1-alfa/2)
```

- Despejando

$$
Pr \left( \hat{p} - z_a \sqrt{ \frac{\hat{p}(1-\hat{p})}{n} } \leq p \leq \hat{p} + z_b \sqrt{ \frac{\hat{p}(1-\hat{p})}{n} } \right) = 1-\alpha
$$


```{r}
c( p_e - qnorm(1-alfa/2)*sqrt(p_e*(1-p_e)/n), p_e + qnorm(1-alfa/2)*sqrt(p_e*(1-p_e)/n) )
```

```{r}
prop.test(220, 400, conf.level = 0.95, correct = F)
```

## Tamaño muestral

- ¿A cuantas personas tengo que preguntar si quiero que el error sea igual al 2%?

$$
e = z_b \sqrt{ \frac{\hat{p}(1-\hat{p})}{n} }
$$

$$
n = z_b^2 \frac{\hat{p}(1-\hat{p})}{e^2}
$$

```{r}
e = 0.02
alfa = 0.05
p_e = 0.55
(n = qnorm(1-alfa/2)^2*p_e*(1-p_e)/e^2)
```


