---
title: "Constraste de Hipótesis"
author: "Javier Cara"
date: "Noviembre-Diciembre 2018"
output:
  html_document:
    highlight: tango
    number_sections: yes
    theme: flatly
    toc: yes
    toc_float: yes
---

```{r setup, include=FALSE}
knitr::opts_chunk$set(echo = TRUE)
```

# Contraste de hipótesis para la media de la distribución normal

## Planteamiento del problema

Se va a construir un puente de hormigón con resistencia a compresión igual a 60 N/mm2. Para comprobar que se cumplen las especificaciones del proyecto se toman al azar 15 probetas, obteniendo las siguientes resistencias a compresión (N/mm2):

40.15, 65.10, 49.50, 22.40, 38.20, 60.40, 43.40, 26.35, 31.20, 55.60, 47.25, 73.20, 35.90, 45.25, 52.40

Comprobar si el hormigón con el que se está construyendo el puente es adecuado o no.

## Hipótesis nula e hipótesis alternativa

- Consideramos que la resistencia a compresión del hormigón es una variable aleatoria con distribución $X \sim N(\mu, \sigma^2$). 

- La media y la desviación típica muestrales son:

```{r}
# muestra
muestra = c(40.15, 65.10, 49.50, 22.40, 38.20, 60.40, 43.40, 26.35, 31.20, 55.60, 47.25, 73.20, 35.90, 45.25, 52.40)

# media muestral
( xm = mean(muestra) )

# desviación tipica muestral
( s = sd(muestra) )
```

- Como la media muestral es inferior a 60 sospechamos que el hormigón del puente tiene una resistencia inferior a 60. Pero queremos comprobar *estadísticamente* que esa diferencia no se debe al caracter aleatorio de las medidas.

- En términos estadísticos, el problema se formula mediante una hipótesis nula ($H_0$) y una hipótesis alternativa ($H_1$):

$$
\begin{align}
H_0 \ & : \ \mu = 60 \\
H_1 \ & : \ \mu < 60
\end{align}
$$


## Solución del contraste

Sabemos que el estimador de $\mu$ es la media muestral y que tiene distribución:

$$
\frac{\bar X - \mu}{S/\sqrt{n}} \sim t_{n-1}
$$

- Vamos a suponer que la hipótesis nula es cierta y comprobaremos que las conclusiones que se obtienen son acordes con esta suposición. En caso contrario, aceptamos que la hipótesis nula no es cierta (es como reduccion al absurdo en matematicas).

- Supongamos $H_0$ cierta, es decir, $\mu = 60$. Entonces:

$$
\frac{\bar X - 60}{S/\sqrt{n}} \sim t_{14}
$$

```{r}
curve( dt(x, df = 14), add = F, from = -4, to = 4)
```

- Si la muestra procede de una $N(60, \sigma^2)$, entonces lo más probable es que $t_0$ tome valores cercanos a 0, y con menor probabilidad tomará valores mayores que 3 o menores que -3.

- Con nuestra muestra, el estadístico $t_0$ es igual a:

```{r}
( t0 = (xm - 60)/(s/sqrt(15)) )
```

- Y se cumple que:

```{r}
( pvalor = pt(t0, df = 14) )
```

- Luego la probabilidad de que el estadístico $t_0$ tome un valor igual o menor a `r round(t0,2)` es muy pequeña (`r pvalor`). A esta probabilidad se le denomina **pvalor**. Tenemos dos opciones:
    - Considerar que el hormigon tiene resistencia igual a 60 y que nos ha tocado un muestra con una media *rara*, poco probable.
    - Considerar que la hipótesis nula no es correcta, es decir, el hormigón tiene resistencia inferior a 60.
- Se suele admitir que consideramos valores *raros* si la probabilidad de esos valores es inferior a 0.05.
- Luego admitimos que tenemos una probabilidad de equivocarnos igual a 0.05. Se denomina **nivel de significación del contraste** y se suele representar con la letra $\alpha$:

$$
\alpha = P(rechazar \ H_0 | H_0 \ es \ cierta).
$$

- Otra manera de resolver el contraste es calcular el cuantil de $\alpha$ y compararlo con $t_0$:

```{r}
qt(0.05, 14)
```

- Se tiene que $t_0=$ `r t0` < `r qt(0.05, 14)`, luego pvalor < $\alpha$.

```{r}
curve( dt(x,df=14), add = F, from = -4, to = 4)
points(qt(0.05, df = 14),0, col = "red", pch = 19)
points(t0, 0, col = "green", pch = 19)
```


- En R, el contraste se resuelve utilizando la función *t.test()*:

```{r}
t.test(muestra, alternative = "less", mu = 60, conf.level = 0.95)
```


## Contraste bilateral

- A veces el contraste se plantea como:

$$
\begin{align}
H_0 \ & : \ \mu = 60 \\
H_1 \ & : \ \mu \neq 60
\end{align}
$$

- El estadístico del contraste es el mismo que antes, que tomaba el valor $t_0=$ `r t0`.

- En este caso, la zona de rechazo se reparte entre ambas colas de la distribución, $\alpha/2$ en cada cola. Por tanto, no se acepta la hipótesis nula si el estadístico del contraste toma valores:
    - menores que:

```{r}
qt(0.025,14)
```

    - mayores que:
    
```{r}
qt(0.975,14)
```

```{r}
curve( dt(x,df=14), add = F, from = -4, to = 4)
points(qt(0.025, df = 14),0, col = "red", pch = 19)
points(qt(0.975, df = 14),0, col = "red", pch = 19)
points(t0, 0, col = "green", pch = 19)
```

- El pvalor se calcula ahora como:

```{r}
( pvalor = 2*pt(t0,14) )
```

- En R:

```{r}
t.test(muestra, alternative = "two.sided", mu = 60, conf.level = 0.95)
```

# Contraste para la varianza de la distribución normal

- Hemos obtenido una varianza muestral igual a $14.20^2$ = `r 14.2^2`. Luego es pertinente plantear el siguiente contraste:

$$
\begin{align}
H_0 \ & : \ \sigma^2 = 200 \\
H_1 \ & : \ \sigma^2 \neq 200
\end{align}
$$

- Para resolver el contraste utilizamos la distribución en el muestreo:

$$
\frac{(n-1)S^2}{\sigma^2} \sim \chi^2_{n-1}
$$

- Si la hipótesis nula es cierta, $\sigma^2 = 200$, luego:

$$
\frac{14S^2}{200} \sim \chi^2_{14}
$$

```{r}
curve( dchisq(x,df=14), add = F, from = 0, to = 40)
```

- El valor del estadístico del contraste con los datos de la muestra es:

```{r}
( chisq0 = 14*s^2/200 )
```

- Repartimos $\alpha$ entre las dos colas de la distribución:

```{r}
alfa = 0.05
qchisq(alfa/2, df = 14)
```

```{r}
qchisq(1-alfa/2, df = 14)
```

```{r}
curve( dchisq(x,df=14), add = F, from = 0, to = 40)
points(qchisq(alfa/2, df = 14),0,col = "red", pch = 19)
points(qchisq(1-alfa/2, df = 14),0,col = "red", pch = 19)
points(chisq0,0,col = "green", pch = 19)
```


- Por tanto, no rechazamos la hipótesis nula.

# Contraste igualdad de medias

## Planteamiento del problema

Se desea comparar dos tratamientos para reducir el nivel de colesterol en sangre. Se seleccionan 20 individuos y se asignan al azar a dos tipos de dieta, A y B. La reducción del nivel de colesterol tras dos meses de dieta son:

```{r}
A = c(51.3, 39.4, 26.3, 39.0, 48.1, 34.2, 69.8, 31.3, 45.2, 46.4)
B = c(29.6, 47.0, 25.9, 13.0, 33.1, 22.1, 34.1, 19.5, 43.8, 24.9)
data.frame(A,B)
```

```{r}
# numero de datos, media y desviacion tipica de la dieta A
( nA = length(A) )
( mA = mean(A) )
( sA = sd(A) )
```

```{r}
# numero de datos, media y desviacion tipica de la dieta B
( nB = length(B) )
( mB = mean(B) )
( sB = sd(B) )
```

```{r}
# numero total de datos
(n = nA + nB)
```


## Planteamiento del contraste

- Se considera el siguiente modelo para los datos:

$$
\text{Dieta A: } y_{Ai} \sim N(\mu_A, \sigma^2)
$$

$$
\text{Dieta A: } y_{Bi} \sim N(\mu_B, \sigma^2)
$$

- Luego suponemos que los datos tienen distinta media pero igual varianza.

- El estadístico del contraste es:

$$
\frac{(\bar{y}_{A} - \bar{y}_{B}) - (\mu_A - \mu_B)}{s_R\sqrt{\frac{1}{n_A} + \frac{1}{n_B}}} \sim t_{n-2}
$$

- donde:

$$
s_R = \sqrt{ \frac{(n_A - 1)s_A^2 + (n_B - 1)s_B^2}{n - 2} }
$$

- El contraste es:

$$
\begin{align}
H_0 \ & : \ \mu_A = \mu_B \\
H_1 \ & : \ \mu_A \neq \mu_B
\end{align}
$$

- Supongamos que la hipótesis nula es vedadera, luego:

$$
t_0 = \frac{(\bar{y}_{A} - \bar{y}_{B})}{s_R\sqrt{\frac{1}{n_A} + \frac{1}{n_B}}} \sim t_{n-2}
$$

- Si $\alpha = 0.05$, repartido entre las dos colas al ser un contraste bilateral:

```{r}
qt(0.025,df = n-2)
```

```{r}
qt(0.975,df = n-2)
```

```{r}
curve( dt(x,df=n-2), add = F, from = -4, to = 4)
points(qt(0.025, df = n-2),0, col = "red", pch = 19)
points(qt(0.975, df = n-2),0, col = "red", pch = 19)
points(t0, 0, col = "green", pch = 19)
```

- El estadístico del contraste toma el valor:

```{r}
( sR = sqrt( ((nA-1)*var(A) + (nB-1)*var(B))/(n-2) ) )
```

```{r}
(t0 = (mean(A) - mean(B))/(sR*sqrt(1/nA+1/nB)))
```

```{r}
curve( dt(x,df=n-2), add = F, from = -4, to = 4)
points(qt(0.025, df = n-2),0, col = "red", pch = 19)
points(qt(0.975, df = n-2),0, col = "red", pch = 19)
points(t0, 0, col = "green", pch = 19)
```

- Luego no se acepta $H_0$: las diestas tienen distinta reduccion media del colesterol.

- El pvalor del contraste es:

```{r}
( pvalor = 2*pt(t0, df = n-2, lower.tail = F) )
```

- En R:

```{r}
t.test(A, B, var.equal = T)
```


# Contraste de igualdad de varianzas

- Hemos supuesto que la varianza de las dos diestas es la misma. Esta hipótesis se puede comprobar con otro contraste:

$$
\begin{align}
H_0 \ & : \ \sigma_A^2 = \sigma_B^2 \\
H_1 \ & : \ \sigma_A^2 \neq \sigma_B^2
\end{align}
$$

- No vamos a entrar en detalles, pero este contraste se puede resolver con:

```{r}
var.test(A, B)
```

# Contraste $\chi^2$ de bondad de ajuste

## Planteamiento del contraste

$$
\begin{align}
H_0 \ & : \ X_i \sim f_X \\
H_1 \ & : \ X_i \nsim f_X
\end{align}
$$

- Es decir, se contrasta si los datos tienen una distribución estadística determinada o no.

- El estadístico del contraste es:

$$
\chi^2_0 = \sum_{k=1}^{K} \frac{(O_k - E_k)^2}{E_k} \sim \chi^2_{K-r-1}
$$

- donde 
    - $K$: es el número de intervalos en el que dividimos los datos.
    - $O_k$: numero de datos en el intervalo k.
    - $E_k$: numero de datos esperados en el intervalo k si $H_0$ fuese cierta.
    - $r$: numero de parámetros desconocidos de $f_X$.

## Contraste $\chi^2$ de bondad de ajuste para la distribución uniforme

- Se ha lanzado 300 veces un dado y se han obtenido los resultados:

```{r}
Ok = c(49,59,49,51,43,49)
data.frame(num = 1:6, Ok)
```

- Se puede afirmar que el dado esta desequilibrado ($\alpha=0.05$)?
- Si el dado está equilibrado, la probabilidad de obtener cada numero es la misma. Luego si lanzamos 300 veces el dado se deberían haber obtenido 50 veces cada numero.

```{r}
Ek = rep(50,6)
data.frame(num = 1:6, Ok, Ek)
```

- El valor del estadístico del contraste con nuestros datos es:

```{r}
( chisq0 = sum( (Ok - Ek)^2 / Ek ) )
```

```{r}
K = 6
r = 0
alfa = 0.05
#
curve( dchisq(x, df = K-r-1), add = F, from = 0, to = 40)
points(qchisq(alfa/2, df = K-r-1),0,col = "red", pch = 19)
points(qchisq(1-alfa/2, df = K-r-1),0,col = "red", pch = 19)
points(chisq0,0,col = "green", pch = 19)
```

- En R:

```{r}
chisq.test(Ok, p = rep(1/6,6))
```

## Contraste $\chi^2$ de bondad de ajuste para la distribución normal

- Vamos a comprobar la normalidad de la altura de los hombres:

```{r}
d <- read.table("body.dat.txt")
# peso
altura = d[,24]
# peso de los hombres
alturaH = altura[d[,25] == 1]
```

- Dividimos los datos en intervalos. El histograma lo hace automaticamente:

```{r}
h = hist(alturaH, breaks = seq(from = 155, to = 200, by = 5), label = T)
```

- Es recomendable que los intervalos tengan más de 5 datos. En caso contrario, agrupamos:

```{r}
intervalos = c(155,165,170,175,180,185,190,200)
h = hist(alturaH, breaks = intervalos, plot = F)
```

- Valores observados:

```{r}
( Ok = h$counts )
```

- Valores esperados

```{r}
# H0 : X ~ N(mean(x), sd(x))
K = length(intervalos)
intervalos[1] = -1e6
intervalos[K] = 1e6
pE = rep(0,K-1) # probabilidades esperadas
for (k in 1:(K-1)){
  p1 = pnorm(intervalos[k], mean(alturaH), sd(alturaH))
  p2 = pnorm(intervalos[k+1], mean(alturaH), sd(alturaH))
  pE[k] = p2 - p1
}
( Ek = pE*sum(length(alturaH)) ) # datos esperados en cada intervalo
```

- Valor del estadistico del contraste:

```{r}
( chisq0 = sum( (Ok - Ek)^2 / Ek ) )
```

```{r}
r = 2
alfa = 0.05
#
curve( dchisq(x, df = K-r-1), add = F, from = 0, to = 40)
points(qchisq(alfa/2, df = K-r-1),0,col = "red", pch = 19)
points(qchisq(1-alfa/2, df = K-r-1),0,col = "red", pch = 19)
points(chisq0,0,col = "green", pch = 19)
```

- Luego no se puede rechazar la hipotesis nula (los datos son normales).

- En R:

```{r}
chisq.test(Ok, p = pE)
```

- Ojo, en R los grados de libertad son K - 1.






